最高法院刑事判決　　　　　　　　　　　　　　　八十七年度台上字第一七三二號
　　上　 訴　 人　台灣高等法院台中分院檢察署檢察官
　　上訴人即被告　黃清火　男
右上訴人等因被告殺人未遂等罪案件，不服台灣高等法院台中分院中華民國八十七年
二月二十七日第二審判決（八十六年度上訴字第一九一○號，起訴案號：台灣台中地
方法院檢察署八十五年度偵字第二○二一六號），提起上訴，本院判決如左：
    主  文
原判決關於殺人未遂部分撤銷，發回台灣高等法院台中分院。
其他上訴駁回。
    理  由
一撤銷發回部分
原判決撤銷第一審關於殺人未遂部分判決，改判依牽連犯及想像競合犯關係，論上訴
人即被告黃清火共同連續殺人未遂罪，處有期徒刑十年，並於刑之執行完畢或赦免後
，令入勞動場所，強制工作三年，固非無見。
惟查：(一)同一罪刑所適用之法律，無論係對罪或刑（包括主刑、從刑或刑之加重減輕
與免除等項）或保安處分，除法律別有規定外，均應本統一性或整體性之原則，予以
適用。槍砲彈藥刀械管制條例第十九條有關保安處分之規定，乃刑法有關保安處分之
特別規定，其適用之範圍以所宣告之罪名，為犯同條例第七條、第八條、第十條、第
十一條、第十二條第一項至第三項、第十三條第一項至第三項之罪，經判處有期徒刑
者為限，苟所宣告之罪名非上開違反槍砲彈藥刀械管制條例之罪，縱牽連之他罪，為
上開槍砲彈藥刀械管制條例之罪，亦無適用槍砲彈藥刀械管制條例宣付保安處分之餘
地。原判決認被告持槍殺人未遂部分，係犯刑法第二百七十一條第二項、第一項之殺
人未遂罪、修正前槍彈藥刀械管制條例第七條第四項未經許可無故持有手槍罪、刑
法第一百八十七條意圖供自己或他人犯罪之用，而持有可供軍用之子彈罪。其中被告
同時持有槍、彈部分，係一行為觸犯數罪名之想像競合犯，應從一重之修正前槍彈
藥刀械管制條例第七條第四項處斷，與所犯刑法二百七十一條第二項、第一項之殺人
未遂罪間，有方法結果之牽連關係，為牽連犯，應從一重之殺人未遂罪處斷，併依修
正後槍砲彈藥刀械管制條例第十九條第一項定，宣告被告應於刑之執行完畢或赦免後
，令入勞動場所強制工作三年。揆之上開說明，原判決既依刑法第二百七十一條第二
項第一項論處被告殺人未遂罪刑，即不得依槍砲彈藥刀械管制條例規定併宣告保安處
分，其竟依上開條例規定併宣告保安處分，顯有適用法則不當之違誤。(二)按連續犯必
須基於一個概括犯意，連續數行為而犯同一罪名時，始能成立，所謂基於一個概括犯
意，指該項犯罪行為，客觀上雖有次數可分，而在犯人主觀上，不外出於一個犯意之
連續進行，如果每次犯罪係由各別起意，則無論所犯罪名是否相同，均應併合論罪，
無適用連續犯之餘地。依原判決事實欄內所載，被告所犯二個殺人未遂犯行，雖均受
顏清金指示而為，且均曾使用同一把手槍，惟稽之該二次殺人動機，一者係因顏清標
（顏清金之兄）遭人強索逃亡費而起；一者因嗣後顏清金另與吳國華發生債務糾紛，
遲未解決而起。是二案相隔半年之久，且參與殺人之共犯及動機均不同，能否謂被告
係基於一個概括犯意連續為之而論以連續犯，不無可疑。原審未詳細剖析，遽論「上
訴人於持槍掃射富豪轎車後將如原判決附表編號３或４其中一把手槍取走，嗣並再用
之掃射吳國華住宅，足見其先後二次殺人未遂犯行係基於同一概括犯意甚明，應論以
連續犯」。揆諸上開說明，非無審酌餘地。(三)被告之自白須非出於強暴脅迫利誘詐欺
或其他不正之方法，且與事實相符者始得採為證據，如果被告之自白係出於不正之方
法，並非自由陳述，即其取得自白之程序已非適法，則不問自白內容是否確與事實相
符，因其非係適法之證據，即不能採為判決基礎，故審理事實之法院遇有被告對於自
白提出刑求之抗辯時，應先於其他事實而為調查。卷查被告於第一審審理及原審調查
時（見第一審卷第五十一頁、原審卷第七十九頁）即提出警局自白係被刑求之抗辯，
原審對於被告此項抗辯，是否實在，全未調查，遽謂被告自承身體並無任何受傷足以
證明，且究係於何時何地為何人刑求均未具體指出，嗣於原審更未再陳明曾遭刑求之
事，其於第一審泛稱偵審中遭警刑求一節，自難採信云云，以被告在警局之自白資為
論處罪刑之證據，尤屬未合。檢察官及被告上訴意旨各自指摘原判決此部分不當，非
無理由，應認原判決此部分有發回更審之原因。
二上訴駁回部分
按刑事訴訟法第三百七十六條所列各罪之案件，經第二審判決者，不得上訴於第三審
法院，法有明文。本件被告所犯教唆頂替罪部分，原審係依刑法第一百六十四條第二
項、第二十九條論處罪刑，核屬刑事訴訟法第三百七十六條第一款之案件。依首開說
明，既經第二審判決，自不得上訴於第三審法院，檢察官及被告竟復提起此部分上訴
，顯為法所不許。
據上論結，應依刑事訴訟法第三百九十五條前段、第三百九十七條、第四百零一條，
判決如主文。
中      華      民      國    八十七    年      五      月     十四     日
                              最高法院刑事第五庭
                                  審判長法官  陳  錫  奎
                                        法官  王  德  雲
                                        法官  洪  清  江
                                        法官  吳  昆  仁
                                        法官  李  伯  道
      右正本證明與原本無異
                                              書  記  官
中      華      民      國    八十七    年      五      月     十八     日
